---
title: <span style="color:#034a94"> **Experiencia_guía**
author: " "
institute: " "
date: " "
output: 
  xaringan::moon_reader:
    css: [rutgers-fonts, "styles.css"]
    lib_dir: libs
    nature:
      highlightStyle: arta
      highlightLines: true
      countIncrementalSlides: false
---


```{r setup, include=FALSE}
knitr::opts_chunk$set(echo = FALSE)

c1="034a94" #color naranja-primario
c2="FF7F00" #color azul oscuro-secundario
c3="0EB0C6" #color azul claro-terciario
c4="-686868" #color gris-texto
```

#<span style="color:#034a94"> **Objetos en Series de Tiempo**

R cuenta con numerosas funciones para el análisis de series temporales. El uso de tales funciones requiere que los objetos sean de ciertas clases, en particular, compararemos la clase $ts$ y la clase $zoo$.  

- La clase ts (time series), a través de la función ts, convierte un objeto a serie temporal y se
usa para datos espaciados de forma regular, por ejemplo, un dato por día, o dos datos por mes o un dato cada dos años, etc.  

- En cambio, la segunda se usa cuando la serie está constituída por valores irregularmente distribuidos en el tiempo.

## <span style="color:#FF7F00"> **Clase zoo**

Continuando con el ejemplo (**ver Reflexión en Unidad 1**) donde queremos descargar datos desde una URL específica, por ejemplo https://finance.yahoo.com
necesitamos la función 'get.hist.quote' donde ZM es el ID de la base que queremos obtener.  En ese caso, la compañía ZOOM.

```{r}
require(stats)
require(tseries)
```

---

```{r}
require(fGarch)
require(zoo)

con=url("https://finance.yahoo.com")

zoom= get.hist.quote(instrument = "ZM")
 
```

Observamos la estructura de las variables y podemos realizar una gráfica básica, en este caso con cada uno de los precios
---

```{r}
str(zoom)
plot(zoom)
```

Verificamos la clase a la cual pertenece el objeto

```{r}
class(zoom)
```

Podemos conocer el Inicio y Final de la serie

```{r}
start(zoom)
end(zoom)
```

---

A través de 'index', podemos obtener los valores de tiempo en que la serie se ha observado

```{r}
index(zoom)
```

Verificamos la clase de index(zoom)

```{r}
class(index(zoom)) 
```

Podemos separar los datos

```{r}
coredata(zoom) 
```

---

Podemos extraer fechas específicas

```{r}
zoom[as.Date(c("2020/3/1", "2022/3/1"))] 
```

La función window() extrae los valores de la serie temporal comprendidos entre una fecha de inicio y otra final. Podemos especificar sólo el año

```{r}
window(zoom, start=as.Date("2020/3/1"), end=as.Date("2022/3/1"))
```

También podemos conocer la fecuencia de los datos

```{r}
frequency(zoom)
```

---

Notemos que frequency tomó el valor de 1, es decir, podría ser anual (1), mensual (12), cuatrisemestral (4), semanal (52)

### <span style="color:#0EB0C6"> **En el caso de Apple**

A través de **quote** especifícamos de la base una variable, el precio de cierre.

```{r}
apple= get.hist.quote(instrument = "AAPL", start = "2019-04-18",quote = "Close")
plot(apple)
```

Podemos combinar ambas series (Apple y Zoom)

```{r}
zoom_apple=merge(zoom,apple)
plot(zoom_apple)
```
---

## <span style="color:#FF7F00"> **Datos con formato csv**

Estos datos de descargaron desde https://www.kaggle.com/

```{r}
library(readr)
Electric_Production <- read_csv("Electric_Production.csv")
Electric_Production
```

```{r}
class(Electric_Production)
```

Recordemos que un objeto **data.frame** es un arreglo rectangular (i.e. organizado por filas y columnas) con datos en sus columnas. 

```{r}
colnames(Electric_Production) 
head(Electric_Production)
```

---

```{r}
class(Electric_Production$DATE)
class(Electric_Production$IPG2211A2N)
```

```{r}
str(Electric_Production)
```

```{r}
which(Electric_Production$DATE == "2/1/1985") 
```

```{r}
Electric_Production[13:25,] 
```

```{r}
is.na(Electric_Production)
```

No hay datos faltantes.

```{r}
plot(Electric_Production$IPG2211A2N, type="l") 
```

Observación: no es posible realizar este tipo de gráfica para variables con dos estructuras distintas.

---

```{r}
plot(Electric_Production$DATE, Electric_Production$IPG2211A2N, type="l", ylim=c(0,50), xlim=c(0,50)) 
```


```{r}
plot(Electric_Production$DATE, Electric_Production$IPG2211A2N, type="l", ylim=c(0,50), xlim=c(0,50)) 
```




